【裁判字號】    93,訴更,1
【裁判日期】    951124
【裁判案由】    貪污等
【裁判全文】
臺灣屏東地方法院刑事判決               93年度訴更字第1號
公  訴  人  臺灣屏東地方法院檢察署檢察官
被      告  庚○○
辯  護  人  陳世明律師
上列被告因貪污案件，經檢察官提起公訴（85年度偵字第219 號
），本院判決如下：
    主  文
庚○○公務員連續對於主管之事務直接圖利，處有期徒刑柒年，
褫奪公權陸年。
    事  實
一、庚○○於民國83年3 月1 日至87年2 月28日止，為屏東縣丙○鄉鄉長，係依據法令從事公務之人員，並主管屏東縣丙○
    鄉鄉○○道路工程拓寬及拆除房屋事務。緣82年間，屏東縣
    丙○鄉公所辦理隆山路（丙○鄉○號道路）拓寬及地上物拆
    除工程，由上銘營造工程股份有限公司以新台幣（下同）91
    萬元得標，開工後至83年6 月19日，因該鄉○○路80號（即
    坐落於屏東縣丙○鄉○○段1308、1309號地號之房屋）屋主
    癸○○及同路81號（即坐落於屏東縣丙○鄉○○段349 、
    350 號地號之房屋）屋主子○○2 戶不滿補償費太少而進行
    抗爭，因而未能全部拆除完畢，前任鄉長吳照雄乃准該2 戶
    暫緩拆除，扣除該2 戶之拆除費用28,008元後，將該拆除地
    上物工程先行完工驗收並付款。嗣後丙○鄉公所承辦技士乙○○於83年8 月9 日第2 次執行拆除隆山路80號癸○○房屋
    時，依之前同路段工程已拆除房屋之標準必須拆除至道路邊
    緣線後30公分（該線即為地方政府所定之建築線），但癸○○不同意而發生衝突，庚○○因此到場協調。庚○○明知依
    之前同路段工程已拆除房屋之標準必須拆除至道路邊緣線後
    30公分，竟屈從癸○○之無理抗爭，就其主管之事務，基於
    圖利癸○○之犯意（庚○○之配偶與癸○○之配偶為姐妹關
    係），指示建設課技士辛○○在癸○○房屋樓頂超出道路邊
    緣線約45公分處，劃1 紅色漆線，並指示鄉公所僱用之拆除
    工人寅○○拆至此紅色漆線即可，致拆除後癸○○房屋外緣
    超出道路邊緣線約45公分，距應拆除至道路邊緣線後30公分
    （即建築線），共少拆除了75公分之距離，面積計25.8平方
    公尺（癸○○所有之屏東縣丙○鄉○○段1308號土地佔用道
    路20.76 平方公尺，同段1309號土地佔用道路邊緣線後30
    公分5.04平方公尺，計25.8平方公尺），圖利癸○○計新台
    幣（下同）157990元。於83年9 月2 日，執行拆除隆山路81
    號子○○房屋時，庚○○就其主管之事務，又承前圖利他人
    之概括犯意，基於圖利子○○之意，明知子○○已領全屋拆
    除之補償費，且依規定必須拆除至道路邊緣線後30公分，竟
    又指示拆除工人寅○○，先為子○○房屋1 樓免費興建4 根
    水泥樑柱，支持房屋，且除1 樓外，2 、3 樓可不必拆至道
    路邊緣線後30公分，致拆除後子○○房屋之2 、3 樓外緣超
    出建築線約50公分，距應拆除至道路邊緣線後30公分，共少
    拆除了80公分之距離，面積計22.54 平方公尺（即子○○所
    有坐落於地號屏東縣丙○鄉○○段349 號土地佔用道路
    18.09 平方公尺，同段350 號土地佔用道路邊緣線後30公分
    部分面積4.45平方公尺，計22.54 平方公尺），圖利子○○
    計115246元，並使子○○取得毋庸自行雇工增建四根水泥柱
    之利益。
二、案經法務部調查局移送臺灣屏東地方法院檢察署檢察官偵查
    起訴。
    理    由
壹、證據能力部分：
一、新修正刑事訴訟法係於92年2 月6 日經總統公布，並於92年
    9 月1 日施行，而公布施行之新修正刑事訴訟法施行法增訂
    第7 條之3 復規定：「中華民國九十二年一月十四日修正通
    過之刑事訴訟法施行前，已繫屬於各級法院之案件，其以後
    之訴訟程序，應依修正刑事訴訟法終結之。但修正刑事訴訟
    法施行前已依法定程序進行之訴訟程序，其效力不受影響。
    」，是以92年2 月6 日修正之刑事訴訟法第158 條之3 、第
    159 條至第159 條之3 有關未具結之證言、被告以外之人於
    審判外之供述之證據能力等規定，在新修正刑事訴訟法公布
    施行前，有關告訴人於檢察官或法院訊問時陳述筆錄之證據
    能力，仍應適用修正前刑事訴訟法相關規定。修法前我國刑
    事訴訟法關於證據之種類並未設有限制，倘法院調查其他證
    據後，認為被告以外之人之陳述查與事實相符者，應可以渠
    等之陳述作為判決之基礎，並不以對渠等踐行有關證人之證
    據調查程序，命被告以外之人具結為必要。是本案證人乙○○、辛○○、癸○○、子○○、嚴壽龍、甲○○、戊○○在
    新修正刑事訴訟法施行前，在法務部調查局屏東縣調查站、
    偵查或法院中之陳述，其效力不受影響，渠等之陳述仍具證
    據能力。
二、再查，本件資以認定被告犯罪事實之非供述證據（詳見後述）
    ，均無違反法定程序而取得之情形，依刑事訴訟法第158條之
    4反面規定，自有證據能力。
貳、實體部分
一、被告庚○○矢口否認有何圖利犯行，辯稱：房屋拆除範圍為
    其行政裁量權之範圍，並未違法，且徵收之補償金均已在前
    任鄉長時即發放完畢，被告並無圖利他人之故意云云。惟查
    ：
（一）被告庚○○於本案發生時為丙○鄉之鄉長，此有丙○鄉公
      所88年4 月30日88枋鄉人字第3917號函在卷可查，因此其
      為依據法令從事公務之人員。而本案道路拓寬工程之地上
      物拆除範圍由地方政府決定並執行，此為被告庚○○主管
      的事務，其並於本案房屋拆除現場擔任總指揮等情，業據
      證人壬○○、丑○○、甲○○、戊○○證述明確，核與屏
      東縣丙○鄉公所建設課83年7 月29日簽呈（見調查局卷第
      86 頁） 、隆山路房屋牴觸戶強制拆除計畫表（見調查局
      卷第105 、115 頁）相符，堪信本案房屋拆除工程確為被
      告之主管事務，可以認定。
（二）隆山路80號癸○○房屋於拆除後，房屋外緣突出道路邊緣
      線約45公分，距應拆除至道路邊緣線後30公分，共少拆除
      了75公分，隆山路81號子○○房屋拆除時，先由工人為子
      ○○房屋一樓興建4 根水泥樑柱，此據拆除工人嚴壽龍陳
      述在卷，且除1 樓外，房屋2 、3 樓於拆除後外緣突出道
      路邊緣線約50公分，距應拆除至道路邊緣線後30公分，共
      少拆除了80公分等情，此有屏東縣政府人員、丙○地政事
      務所人員、丙○鄉公所及屏東縣調查站人員共同於84年9
      月1 日至隆山路80號及81號會勘此二房屋突出建築線之勘
      驗紀錄及所拍照片在卷可按（其測量結果與本院自行測量
      略有出入，應以經地政專業人員測量之84年9 月1 日勘驗
      紀錄為準）。
（三）又本件為15米道路拓寬工程，然為符合地方政府建築法規
      之規定，本案道路兩旁房屋拆除工程係拆至15米道路邊緣
      線後30公分（即建築線）等情，業經證人甲○○、乙○○
      證述明確，核與同為本工程拆遷戶之證人己○○所述相符
      （該證人與證人乙○○均證稱，除本案2 房屋外，其餘房
      屋均依鄉公所計畫，在鄉公所測量後，以相同標準拆除，
      見本院94年5 月17日、93年9 月7 日筆錄），並有84年9
      月1 日隆山路80號及81號拆除工程勘驗紀錄之測量結果手
      繪現場圖在卷可證（見調查局卷）。另檢察官於偵查中及
      本院前階段審理中並未就道路邊緣線與建築線詳加區○○○○道路邊緣線即為建築線（故筆錄中有關建築線後30公
      分之記載，其中建築線應更正為道路邊緣線），嗣經本院
      傳訊證人即本案工程之中央機關主管人員壬○○、丑○○
      與證人乙○○、辛○○之證詞及前揭拆除工程勘驗紀錄之
      測量結果相互比對結果，15米道路邊緣線後30公分為房屋
      建築線，本件道路拓寬拆除地上物工程，經地方政府裁量
      結果，地上物一律拆除至15米道路邊緣線後30公分，以合
      於建築法規之規定，有各該證人筆錄及勘驗紀錄可稽，故
      本院更正相關起訴事實如上。
（四）再上揭二屋突出道路邊緣線後30公分之面積，隆山路80號
      癸○○宅為25.8平方公尺（即現有房屋突出道路邊緣線面
      積為20.76 平方公尺加上現有房屋佔用道路邊緣線及建築
      線間30公分距離之面積5.04平方公尺），隆山路81號子○○宅為22.54 平方公尺（即現有房屋突出道路邊緣線面積
      為18.09 平方公尺加上現有房屋佔用道路邊緣線及建築線
      間30公分距離之面積4.45平方公尺），此有丙○地政事務
      所95年2 月13日屏枋地二字第0950000723號函及所附複丈
      成果圖在卷可查。檢察官偵查中誤認道路邊緣線即為建築
      線，並囑託屏東縣丙○地政事務所，本案2 房屋佔用道路
      部份以「建築線後30公分」為據測量（見屏東地方法院檢
      察署89年2 月10日丁○玲宇字第2952號函，85年度偵字第
      219 號卷第163 頁），而丙○地政則函以本案係以「建築
      線」為據測量，囑託機關與受託機關之認知顯有差異，受
      託機關所指之建築線是否亦為道路邊緣線，無從認定，以
      致測量基準不知為何，其認定上揭二屋突出建築線之面積
      ，隆山路80號癸○○宅為8.73平方公尺（此宅經地政單位
      會同屏東縣調站測量結果係凸出建築線75公分，惟測得面
      積僅8.73平方公尺，亦恐有誤），隆山路81號子○○宅為
      22.73 平方公尺（見丙○地政事務所90年2 月5 日90屏枋
      地二字第669 號函及所附複丈成果圖），顯有誤會，應以
      本院囑託測量結果為準（本院係囑託地政單位就本案2 宅
      分別測出其佔用道路及佔用道路邊緣線後30公分之面積各
      為何），故予更正。另依「屏東縣丙○鄉公所辦理三號道
      路徵收土地地上建築改良物補償費清冊」（見屏東縣調查
      局訊問筆錄卷宗）對上揭二屋之徵收面積及補償金額，癸○○宅徵收面積為163.8 平方公尺，補償金額為0000000
      元，每平方公尺之補償金額為7610.3元（0000000 除以
      163.8 約7610.3），則癸○○宅未拆除之面積25.8平方公
      尺之補償金額為157990元（25.8x7610.3=157990，小數點
      4 捨5 入），子○○宅徵收面積為256.33平方公尺，補償
      金額為0000000 元，每平方公尺之補償金額為6370. 7 元
      （0000000 除以256.33=6370.7） ，則子○○宅未拆除之
      面積22.54 平方公尺之補償金額為115246元（22.54x6370
      .7=115246 ，小數點4 捨5 入）。
（五）就此二房屋未依規定拆除至道路邊緣線後30公分，反而突
      出建築線之事，被告庚○○雖否認曾指示工人不用與其他
      已拆除之房屋同樣拆除至道路邊緣線後30公分，惟據曾參
      與本件拆除工程驗收之辛○○證述：「（癸○○及子○○
      強制拆除部分起先要你驗收時，你當時拒絕過？）是，原
      因是拆除部分並無拆到建築線，只有拆除到鄉長指示的另
      一條線」、「 (鄉長指示拆除到那條紅線，當時你在場聽
      到鄉長指示？）線是鄉長親自牽，漆由我噴上去，我是依
      鄉長指示辦理，當時我有向他異議過」，辛○○於屏東縣
      調查站接受訊問時，亦是如此陳述，並提出拆除當時在隆
      山路80號癸○○住宅樓頂噴上紅漆線之照片1 張為證（見
      調查站筆錄），其於本院審理時除確認之前之證述外，並
      證稱：以目測對照本案2 宅與別的房屋即可得知本案2 宅
      距離不到建築線（應係道路邊緣線之誤）後30公分。另依
      被告庚○○所提出之83年8 月10日報紙之報導，拆除當日
      最後由被告庚○○與地方人士上至癸○○住宅樓頂與癸○○溝通後，癸○○始同意執行拆除，因此，辛○○之證述
      應可採信，從而癸○○住宅所以未依規定拆除至道路邊緣
      線後30公分，反而佔用道路，乃出於被告庚○○之指示。
      另被告雖又辯稱：癸○○宅因有柱子，故未拆到道路邊緣
      線後30公分云云。然查癸○○宅拆除時，毋庸考慮到柱子
      問題，業據證人乙○○於本院作證時陳述明確（見95年10
      月24日筆錄），且證人辛○○證述：線是鄉長親自牽，漆
      由我噴上去... ，房屋拆除時會先評估是否用木頭作暫時
      性支撐（見本院93年9 月7 日筆錄），是受拆除房屋有無
      柱子顯非影響拆除範圍之原因，應可認定，故被告前述辯
      解顯非真實，不足採信。至於子○○住宅部分，據當時之
      代理建設課課長戊○○在屏東縣查站之陳述：「子○○宅
      亦是依照鄉長庚○○與子○○之協商，先在蔣宅內做記號
      ，後挖地灌漿興建四根新支撐樑柱，然後再拆除一樓超出
      建築線部分，至於二、三樓突出建築線未拆除，亦是鄉長
      庚○○與子○○協商同意」，甲○○、乙○○於屏東縣調
      查站接受訊問時，亦均如此陳述，又證人子○○亦自承：
      鄉長庚○○與我協調較隔鄰少拆除50公分左右（見證人調
      查局筆錄），當時鄉長在現場劃線，他用紅漆劃點（見本
      院90年度訴字第254 號卷第207 頁）等語，從而子○○宅
      未依規定拆除至道路邊緣線後30公分，反而突出建築線，
      亦是出於被告庚○○之指示；再本件地上物拆除工程中，
      其餘已拆除房屋若有支撐之必要，鄉公所僅會以木頭或中
      空鋼管作臨時性支撐，住戶要自行找人來修護，住戶修護
      的錢公所不用補償，公所並不會主動為受拆除戶作長久性
      之水泥柱支撐房屋等情，業經執行本件地上物拆除工程之
      證人乙○○、辛○○證述明確（見本院93年9 月7 日筆錄
      ）；而證人子○○亦自承：包商幫我做這4 根水泥柱（見
      本院94年2 月2 日勘驗筆錄），且承包本案地上物拆除工
      程之包商寅○○並證稱：本案工程是庚○○找我做的，鄉
      長庚○○要我在子○○宅內新建4 根樑柱支撐房屋，..
      在騎樓做水泥柱，.. 子 ○○屋內4 根水泥柱是我做的（
      見證人84年10月20日調查筆錄、85年8 月9 日偵查筆錄、
      本院90年度訴字第254 號卷90年6 月5 日審理筆錄，證人
      寅○○於93年12月16日在本院作證時翻異前詞改稱未做該
      4 根水泥柱，不僅與其之前陳述不同，更與證人子○○陳
      述互異，應屬虛偽，不足採信）等語，該4 根水泥柱為鋼
      筋水泥材質之永久性支撐樑柱復經本院現場履勘屬實，並
      有該水泥柱照片及勘驗筆錄可證，堪信被告庚○○對行政
      裁量權未為公平之行使，出於圖利子○○之故意，濫用行
      政裁量權，要求包商無償於子○○屋內新建永久性水泥柱
      4 根，以圖利子○○個人，被告庚○○否認此事，不足採
      信。被告明知本案2 房屋之拆除範圍及子○○房屋增建永
      久性支撐樑柱等情，並未與其餘房屋採相同之標準，應可
      認定。
（六）按貪污治罪條例所謂之「主管事務」，係指依法令於職務
      上對於該事務，有無主持或參與執行之權責而言。次按行
      政裁量權，固為法律授權行政機關得於一定範圍內自由裁
      量之權力，惟仍非漫無標準，苟係處分之作成，違反合目
      的性、及合義務性之判斷、或有逾越及濫用裁量之情事，
      仍屬違法，此乃行政行為之基本原則。至圖利只須有直接
      或間接圖利之意思而表現於行為，即已構成，不以實際得
      利為限。又按貪污治罪條例第六條第一項第四款之圖利罪
      ，衹須公務員於執行職務時，違反執行職務所應遵守之法
      令，主觀上有圖私人（自己或第三人）不法利益之意思，
      客觀上並將該犯意表現於行為時即屬相當，不以公務機關
      受有財產上之損害為必要。再按公務員執行公務時，國家
      固賦予適度之裁量權，惟此項裁量權之行使，仍應受適合
      性、必需性與比例性原則之限制，並非得由公務員以主觀
      之意思恣意為之，倘違反上開原則，故意失出或失入濫用
      裁量權，而圖私人不法利益時，仍不能免於圖利罪責，最
      高法院86年度上更(一)字第364號判決、89年度台上字第
      1261號判決均採相同意見。查本件道路拓寬地上物拆除工
      程，除本案所涉之2 房屋外，其餘房屋均拆除至建築線（
      即道路邊緣線後30公分）為止，而整條隆山路，除隆山路
      80 號 及81號外，均已依規定拆除，業據證人乙○○、辛○○證述明確，並為被告所不爭執，被告為丙○鄉鄉長，
      綜理全鄉事務，對本案之徵收、補償及拆屋事宜，有主持
      及執行之職務，乃其主管事務，竟屈從無理抗爭，對癸○○、子○○無理讓步而未依規定拆除此二人房屋應拆除之
      部分並對子○○房屋增建永久性支撐樑柱，其行政裁量權
      之行使顯然違反平等原則，故意濫用裁量權，自屬非法圖
      利之行為，被告庚○○之犯行，足堪認定。
二、按被告行為後，貪污治罪條例第2 條關於行為人身分（即犯
    罪主體）之規定，已於95年5 月30日修正公布，同年7 月1
    日生效施行，其法條用語由行為時「依據法令從事公務之人
    員，‧‧；其受公務機關委託執行公務之人員，‧」之用語
    修正為「公務員‧‧」，而修正貪污治罪條例第2 條關於公
    務員之定義，應適用同日生效施行之刑法第10條第1 項之立
    法解釋定之，即「稱公務員者，謂下列人員：一、依法令服
    務於國家、地方自治團體所屬機關而具有法定職務權限，以
    及其他依法令從事於公共事務，而具有法定職務權限者。
    二、受國家、地方自治團體所屬機關依法委託，從事與委託
    機關權限有關之公共事務者。」，雖與行為時刑法第10條第
    1 項規定之「稱公務員者: 謂依據法令從事公務之人員。」
    文字有差異，然考其修正內容關於公務員之意涵並無不同，
    僅係求「公務員定義」在法條用語上之明確化，應非法律變
    更，故逕依修正文字後貪污治罪條例關於公務員定義之用語
    ，合先敘明。再按行為之處罰，以行為時之法律有明文規定
    者為限；行為後法律有變更者，適用行為時之法律。但行為
    後之法律有利於行為人者，適用最有利於行為人之法律，刑
    法第1 條前段、第2 條第1 項定有明文。比較貪污治罪條例
    第6 條第1 項第4 款之被告行為時法及裁判時法之結果，被
    告直接圖利私人，該私人並因而得利，其所為均符合行為時
    法及裁判時法之構成要件，惟比較法定刑之結果，行為時法
    及裁判時法最高本刑均規定為五年以上有期徒刑，但行為時
    法，其罰金刑為新台幣100 萬元以下，裁判時法其罰金刑為
    新台幣3000萬元以下，自以行為時法對被告最為有利，依前
    述刑法第1 、2 條規定，應適用行為時之貪污治罪條例第6
    條第1 項第4 款規定論處。查被告身為屏東縣丙○鄉鄉長，
    自屬依據法令從事公務之人員，乃竟對於主管之事務，直接
    為他人圖得不法利益，核所為係犯修正前貪污治罪條例（即
    81 年7月17日總統 (81) 華總 (一)義 字第3479號令修正公
    布之當時有效法規）第6 條第1 項第4 款之圖利罪。按修正
    後刑法第56條已刪除連續犯之規定，而本案被告先後圖利子
    ○○、癸○○2 人，均時間緊接，所犯構成要件相同，均顯
    係基於概括之犯意為之，依修正前刑法第56條均屬連續犯，
    以一罪論，但得加重其刑至二分之一；惟如依新法規定，因
    連續犯業已刪除，即應按數罪之規定併罰，數罪併罰之結果
    ，顯較諸以一罪論而加重其刑至二分之一之結果不利於被告
    ；比較新舊法結果，以修正前刑法較有利於行為人，故被告
    所為應論以連續犯並加重其刑。爰審酌被告之犯罪動機、目
    的、手段、品行、智識程度，對於主管事務無法公正執行並
    貫徹公權力，以故意放水未確實拆除本案二棟房屋應被拆除
    之部分並對子○○房屋增建永久性支撐樑柱，圖利癸○○、
    子○○，致生損害於公眾通行、用路之利益，對政府威信影
    響極大，及渠行為後尚飾詞否認犯行，態度不佳等一切情狀
    ，量處如主文所示之刑，並依被告行為時之貪污治罪條例第
    16 條 及95年7 月1 日修正施行前刑法第37條第2 項之規定
    ，併予宣告被告均褫奪公權6 年（褫奪公權為從刑，自應與
    主刑一體適用行為時法，無比較新舊法之問題，附此敘明）
    。至被告所犯本案之罪，目的除在圖利癸○○、子○○，使
    其房屋不必拆除部份，尚查無被告為圖利自己之積極證據，
    被告自己並無所得財物，依法自無庸為追繳、追徵犯罪所得
    之諭知，併此敘明。
據上論斷，應依刑事訴訟法第299 條第1 項前段，修正前貪污治
罪條例第6 條第1 項第4 款、第16條，修正前刑法第56條、第37
條第2 項，判決如主文。
本案經檢察官陳川傑到庭執行職務。
中      華      民      國   95    年  11    月  24    日
                   臺灣屏東地方法院刑事第五庭
                          審判長法  官  石家禎
                                法  官  李宜娟
                                法  官  陳秀慧
以上正本證明與原本無異。
如不服本判決應於收受本判決送達後10日內向本院提出上訴書狀
，其未敘述上訴理由者，並得於提起上訴後10日內向本院補提理
由書狀（均須按他造當事人之人數附繕本）「切勿逕送上級法院
」
中     華     民     國    95    年  11    月    28    日
                                書記官  林香如


司法院資訊處製作；財團法人民間司法改革基金會備份。
